最高法院刑事判決　　　　　　一○○年度台上字第一三二七號
上　訴　人　台灣高等法院高雄分院檢察署檢察官
被　　　告　陳清華
上列上訴人因被告違反公職人員選舉罷免法案件，不服台灣高等
法院高雄分院中華民國九十九年十一月二十三日第二審判決（九
十九年度選上訴字第一七號，起訴案號：台灣屏東地方法院檢察
署九十九年度選偵字第三二號），提起上訴，本院判決如下：
    主  文
上訴駁回。
    理  由
按刑事訴訟法第三百七十七條規定，上訴於第三審法院，非以判
決違背法令為理由，不得為之。是提起第三審上訴，應以原判決
違背法令為理由，係屬法定要件。如果上訴理由書狀並未依據卷
內訴訟資料，具體指摘原判決不適用何種法則或如何適用不當，
或所指摘原判決違法情事，顯與法律規定得為第三審上訴理由之
違法情形，不相適合時，均應認其上訴為違背法律上之程式，予
以駁回。本件原判決以公訴意旨略以：被告陳清華係屏東縣崁頂
鄉油隆宮（以下簡稱油隆宮）管理人，亦係現任崁頂鄉鄉民代表
，因縣議員周碧雲曾為其爭取地方建設經費，為求回報，時值周
碧雲參選屏東縣第十七屆縣議員選舉，即思為其拉票，利用油隆
宮參與遶境機會，於民國九十八年十月間，自行出資，以新台幣
（下同）三萬三千六百元，訂做油隆宮遶境運動服裝一百二十套
，樣式為果綠色反領長衫及丈青色長褲，每套價值二百八十元，
上衣口袋印有「油車庄、油隆宮、浮池祖師、縣議員周碧雲敬獻
」等字樣，以博取選民支持周碧雲，尚未發放運動服裝前，即於
村內分別向信徒拉票，請彼等支持周碧雲，並於同年十一月中旬
陪同周碧雲向全村信徒逐家拜票，旋基於行賄投票權人之犯意，
於同年十一月二十二日在油隆宮發放，供六十名左右信徒領取，
被告完遂其為周碧雲賄選拉票之目的，嗣經警循線查獲，並扣得
被告所有之佳侑製衣有限公司出貨單一紙、果綠色反領長衫一件
、丈青色長褲一件、油隆宮南州迎王遶境活動消費憑據一冊與崁
頂鄉越溪村油隆宮人員丁錢名冊一紙。因認被告涉有違反公職人
員選舉罷免法第九十九條第一項之對於有投票權人交付賄賂罪嫌
云云。經審理結果，認不能證明被告犯罪，因而維持第一審諭知
被告無罪之判決，駁回檢察官在第二審之上訴，已依據卷內資料
詳予說明其證據取捨及判斷之理由。從形式上觀察，原判決並無
足以影響判決結果之違法情形存在。檢察官上訴意旨略以：(一)台
灣近年來經濟成長呈現衰退之態，且貧富差距日殊，基層民眾衣
食無著時有所聞，原判決竟以國人注重衣著品味、質感，甚至避
免撞衫（指二人或多人穿相同衣服），完全未考量基層民眾之日
常生活現況事實。且原判決理由三、(一)已認「本件運動服裝一百
二十套，每套價值二百八十元，由被告自行出資購買」等語，本
件運動服裝已有客觀價值甚明。原判決復於理由三、(五)認「該運
動服裝口袋處印有縣議員周碧雲敬獻字樣已無何價值」，採證有
違經驗及論理法則，並有判決理由矛盾之違法。(二)油隆宮廟會活
動固有每人收取六百元之丁錢，然此係信徒對於廟會活動之發心
與認同，為自願性支出及奉獻，並非意在從活動中獲取等值之物
質回饋。且遶境乃信徒對於信奉神明虔誠表示，當不致視為服勞
務，亦不會有「無償取得本件運動服做為遶境對價」之心理。原
判決竟以本件運動服一套僅值二百八十元，雖有領取二套之人，
然價值亦僅五百六十元，尚未彌補遶境活動所為支出，並無圖得
任何利益，據以否定收受本件運動服與選舉投票對價性關係，自
有違背經驗、論理法則，且對上開不利於被告之證據復未說明不
予採信之理由，亦有判決理由不備之違背法令。(三)被告於法務部
調查局屏東縣調查站初詢時證稱：「周碧雲係現任縣議員，我係
崁頂鄉鄉民代表，每次向周議員爭取地方建設經費時，其均大力
配合幫忙，基於這份人情，才會在本屆三合一選舉，主動在前述
遶境活動服裝上印製『縣議員周碧雲敬獻』等字樣，並將該服裝
送給參加活動之村民，希望參與活動之村民，可以在投票時支持
周碧雲，衣服費用計三萬三千六百元，是我出錢購買，我總共發
給六十人，每人二套，我有發給村民黃明德等人，彼等應該都有
投票權，我在打算做該些衣服前，有在油隆宮打電話徵詢周碧雲
，其有問印製『縣議員周碧雲敬獻』等字樣會不會有問題，我答
稱錢係我出的，應該沒有問題，最後其沒有表示意見。」已坦承
為周碧雲賄選之動機及事實。再被告於偵查中亦以證人身分結稱
：「我是崁頂鄉鄉民代表，平時有向周碧雲討一些建設經費，此
屆周碧雲再參選屏東縣議員，我幫忙拉票，我於九十八年十一月
二十九日廟會前一個月，有用手機聯絡周碧雲，告知廟會上衣有
印其名字，其說不要，這會惹麻煩，我向其說沒有關係，係我私
人花的錢，其就沒有再講話，每套二百八十元，我做一百二十套
，上衣口袋印『油隆宮浮池祖師，周碧雲敬獻』，我於廟會前一
、二十天帶周碧雲向信徒拜票，係逐家拜票，拜票約一個多小時
，我有向彼等說支持周碧雲，廟會前一個禮拜衣服做好，我分給
六十個人，每人二套，我在領衣服之前，就向信徒說支持周碧雲
，分衣服當天人比較多，彼等領了就走，我先前央求支持周碧雲
其後並領到衣服者，有黃銘德、張公勝、張公勇、陳厚良、邱福
、邱志祥、蘇財力、陳浮圳、陳浮滿、陳信成等人，黃銘德知道
錢是我出的，其他人我不知道有無聽到我告知，平常大型廟會活
動，如迎王遶境活動，就會做衣服，也會做帽子，錢也是人家贊
助的，我分給六十個人均係年輕人，均有投票權。」復以被告身
分供稱：因受惠於周碧雲，遂以任油隆宮主委之便，帶周碧雲向
信徒事先拉票，其後發放運動服，上面印有「周碧雲敬獻」等字
樣，受發放之信徒均為有投票權之人，每人二套，每套二百八十
元，共價值五百六十元等語。被告確有對於有投票權之人，行求
、交付賄賂之行為。且被告所交付之運動服二套折換現金，已達
鄉間二日餘生活費，此賄賂價值額度已達該金額之足以影響投票
意願之程度。被告於縱發放日未再告知支持周碧雲，然既已事先
言明，運動服上復印有「周碧雲敬獻」等字義，已充分顯示犯意
，並為領取之人或家人得以共見了解文義。原判決不採被告於偵
查中可信之證詞及自白，徒以被告交付運動服裝之際，並無對彼
等表明支持周碧雲之語，其他共同被告於領取運動服裝時，亦未
清楚知悉運動服裝印有「縣議員周碧雲敬獻」字樣，認未達賄選
共識，認不能證明被告犯罪，顯有違背證據法則，且對上開不利
於被告之證據未說明不採之理由，亦有判決理由不備之違背法令
等語。按證據之取捨與證據之證明力如何，均屬事實審法院得裁
量、判斷之職權，苟其此項裁量、判斷，並不悖乎通常一般人日
常生活經驗之定則或理則上當然存在之法則，又已於判決內論敘
其何以作此判斷之心證理由者，即不能任意指為違法，而資為第
三審上訴之適法理由。查原判決說明：(一)依被告於第一審所供及
共同被告即證人黃銘德、張公勝、陳厚良、邱福、邱志祥、蘇財
力、陳浮圳、陳浮滿、陳平涼、王水來（被訴收受賄賂罪業經原
審判決無罪確定）於第一審之證詞，足證被告身任油隆宮管理人
，為該宮參與南州迎王遶境活動而張羅出資團體運動服裝乃屬當
然，亦有必要。而依被告出資時序，並非為選舉特意出資討好選
民，且本件服裝上固印製有「縣議員周碧雲敬獻」字樣，但並無
任何與選舉相關之文宣內容，其上所印之「敬獻」字樣，僅係附
帶彰顯周碧雲對廟會活動之支持，目的在於博取參與廟會信徒之
好感，尚非直接以選舉投票對象為訴求。又綜觀上開證人均證稱
係參加迎王遶境活動才領取服裝，亦無證據足認被告有支持周碧
雲為訴求及領取衣褲之條件或宣傳，該等信徒領取服裝應是參加
四天南州迎王遶境活動之勞力所得，並非不勞而獲。(二)台灣地區
平均國民所得，已由七十年之二千四百五十五美元，提高至九十
七年之一萬五千三百一十三美元（參行政院主計處網站主計處統
計專區之國民所得統計報表，見第一審卷第一○八頁）。而台灣
人民近年來之生活習慣，不僅衣著品味、質感要求均相對提昇，
並注重個人獨特風格性，甚至為避免所謂「撞衫」（指二人或多
人穿相同衣服），寧願以較高價格購買限量發行之衣服，足見國
人對於一般品質、價格之衣服尚非絕對高檔奢侈品，並屬尋常之
民生消費。再台灣近年來各級選舉頻率甚高，國人民主社會化進
程相當快速，選舉品質廣度及深度皆有長足之進步，選民自主性
愈來愈高，就如何行使投票權大多有相當見地。是以，本案是否
能以一套價值僅二百八十元、上衣口袋處印有「縣議員周碧雲敬
獻」字樣及多人皆有同一款式制服般之本件運動服裝，而左右、
影響收受之人為一定投票權之行使或不行使，非無可疑。且證人
邱福、蘇財力、陳厚良、陳浮滿、張公勝、邱志祥於警詢及偵查
中分別證稱：「運動服裝已送人」、「已贈送其弟供作抹布之用
」、「我一件上衣已找不到」、「找不到運動服裝」、「只餘一
件上衣，其餘都贈送給做工之人」、「另一件上衣已丟棄」等語
（見選他卷第四十五頁、第五十七頁、第六十一頁、第六十七頁
正面、第六十九頁背面、第七十六頁背面、第八十七頁、第八十
三頁、第八十九頁、第九十六頁、第九十九頁、第一○二頁）。
以上開證人等接受警詢及檢察官偵訊時間均為九十八年十二月二
十八日（見各該次筆錄記載），距南州迎王遶境活動僅約一月，
卻已將被告發送之運動服裝或贈送他人，或任意丟棄，或不知下
落，顯見該運動服裝實非收受之人所注重、珍視之物品。被告能
否藉由交付本件運動服裝而達賄選之目的，亦有可疑。(三)被告係
因油隆宮參與南州迎王遶境活動，為供該宮參與信徒穿著之用，
始訂做本件運動服裝。而共同被告黃銘德、張公勝、陳厚良、邱
福、邱志祥、蘇財力、陳浮圳、陳浮滿、陳平涼及王水來等人因
皆為油隆宮之信徒，又欲參加南州迎王遶境活動，始前往油隆宮
領取本件運動服裝。且依被告選任辯護人提出之照片所示，自第
十頁以下（見第一審卷第一六九頁），即為二○○九年南州鄉溪
洲代天府已丑正科迎王慶典（即上開所稱南州迎王遶境活動）之
活動照片，其中第十一頁上方編號第二十一為油隆宮參與之團隊
，其他照片亦可見參加各宗教團體成員均穿著可與其他團體相區
別、辨識之運動服裝。被告所辯發送本件運動服裝係因油隆宮參
加南州迎王遶境活動，參加信徒要穿著之團體服裝等語；及共同
被告黃銘德、張公勝、陳厚良、邱福、邱志祥、蘇財力、陳浮圳
、陳浮滿、陳平涼及王水來等人供稱係為參加南州迎王遶境活動
始領取本件運動服裝等語，俱屬實在。雖被告於偵查中供稱：我
在發放本件運動服裝之前，有跟其他共同被告告知要支持周碧雲
，其他共同被告事後也有領到運動服裝等語（見選他卷第二十二
頁）。然被告於交付運動服裝予其他共同被告即黃銘德等人之際
，既無對其等表明支持周碧雲之語，黃銘德等人領取本件運動服
裝時，亦未清楚知悉本件運動服裝印有「縣議員周碧雲敬獻」字
樣，難認定被告事先請託黃銘德等人支持周碧雲後，始出於對有
投票權人行賄之犯意而交付運動服裝，亦無從判斷黃銘德等人於
收受本件運動服裝時，即知所領取之運動服裝係被告要求投票周
碧雲之對價。則本件運動服裝能否作為賄賂？被告是否出於對有
投票權人行賄之意而交付；黃銘德等人於收受運動服裝時，有無
受賄之意，並知係投票予周碧雲之代價？均有疑義。(四)被告於警
詢供稱：油隆宮在有廟會活動時，均以越溪村之村民為對象收取
丁錢，一位女性為一口，一位男性為一丁，每丁每口均收取六百
元之丁錢，本次南州迎王遶境活動，共向村民收取二十一萬三千
元之丁錢等語；共同被告黃銘德、張公勝、陳厚良、邱福、邱志
祥、蘇財力、陳浮圳、陳浮滿、陳平涼及王水來等人於第一審審
理中亦均供稱確有繳納丁錢。則油隆宮參與南州迎王遶境活動所
需經費，既仍須以該宮信徒所繳納之丁錢支應，黃銘德等人並均
有各繳納六百元之丁錢，然本件運動服裝一套僅價值二百八十元
，雖有部分參與之人領取二套，但價值亦僅有五百六十元，尚未
達其等繳交之費用，尚無圖得任何利益可言。況本件運動服裝上
均印有「縣議員○○○敬獻」，亦已無何價值，應不能影響收受
之有投票權人對其等投票權之行使。(五)綜上所述，被告發送本件
運動服裝目的，係因油隆宮參加南州迎王遶境活動，使參加信徒
穿著團體服裝之用，亦與收受之人投票權行使或不行使並無對價
關係，自不足以認定被告係對有投票權人交付賄絡。因認第一審
判決以不能證明被告犯罪，而為被告無罪之諭知，於法並無不合
，予以維持，駁回檢察官在第二審之上訴。原判決所為論敘，核
與經驗則、論理法則無違，要屬原審認事、採證及證據取捨之職
權適法行使，自無上訴意旨所指之判決理由不備、理由矛盾及違
背證據法則等違法。原判決說明本件公訴人所舉之證據，不足以
使法院形成被告有起訴書所載犯罪事實之心證，因認被告犯罪尚
屬不能證明，而為無罪之諭知，經核於法並無不合，亦無上訴意
旨所指之違背法令。檢察官上訴意旨置原判決所為明確論斷於不
顧，對原審調查、取捨證據及證據證明力判斷之審判職權行使，
任憑己見加以指摘，或就同一證據資料為相異之評價，或未依據
卷內證據資料為具體之指摘，均難謂為適法之第三審上訴理由。
應認檢察官之上訴違背法律上之程式，予以駁回。
據上論結，應依刑事訴訟法第三百九十五條前段，判決如主文。
中    華    民    國  一○○  年    三    月   十七   日
                      最高法院刑事第十庭
                          審判長法官  黃  一  鑫  
                                法官  張  春  福  
                                法官  林  勤  純  
                                法官  陳  國  文  
                                法官  宋  明  中  
本件正本證明與原本無異
                                      書  記  官  
中    華    民    國  一○○  年    三    月  二十二  日
                                                    ｍ